【裁判字號】    90,上更(一),235
【裁判日期】    900925
【裁判案由】    偽造文書等
【裁判全文】
臺灣高等法院臺中分院刑事判決                  九十年度上更(一)字第二三五號
    上  訴  人
    即  被  告  甲○○
    選任辯護人  陳生全
右被告因偽造文書等案件，不服臺灣臺中地方法院八十七年度易字第一一四○號中華
民國八十七年七月十五日第一審判決（起訴案號：臺灣臺中地方法院檢察署八十六年
度偵字第四六○二號、八十七年度偵字第一九六號），提起上訴，經判決後由最高法
院發回更審，本院判決如左：
    主  文
原判決關於甲○○部分撤銷。
甲○○無罪。
    理  由
一、公訴意旨以：緣乙○○所有坐落臺北市北投區○○○路○段一五六之一號三樓房
    屋暨土地（基地坐落臺北市○○區○○段四小段八五地號）原提供予其女婿劉成
    倉，向華僑銀行永和分行抵押貸款新臺幣（下同）五十萬元。嗣劉成倉於民國（
    下同）八十年間，因需錢花用，竟意圖為自己不法之所有，起意增加貸款額度，
    但其料及乙○○必不會同意前往華僑銀行永和分行辦理貸款金額變更之對保手續
    ，唯有利用更換貸款銀行重新辦理抵押設定手續一途，旋與任職於美商花旗銀行
    股份有限公司（以下稱花旗銀行）臺北分行消費金融部之上訴人即被告甲○○（
    以下稱被告甲○○）商議後，劉成倉與被告婉君即共同基於意圖為自己不法之所
    有，議定以上開乙○○所有房地抵押詐貸二百五十萬元。劉成倉乃以：「華僑銀
    行利率較高，花旗銀行利率較低，且可本利一起分期攤還」等語，作為更換貸款
    銀行之藉口，使乙○○不疑有他，而陷於錯誤，隨即同意更換銀行重新辦理抵押
    權設定之對保手續。嗣於八十年十月八日乙○○赴臺北市○○○路○段五二號花
    旗銀行臺北分行辦理對保手續時，借款契約書上之金額為空白（其他若干應填寫
    處亦空白），被告甲○○乃佯稱無誤「該金額由他們填上即可」，使汪女陷於錯
    誤，乃在契約書上簽章，手續辦妥後，劉成倉甚且提出前開有署名花旗銀行之「
    貸款分期償還郵政劃撥單」影本二張，其上載明「貸款金額為五十萬元」，以及
    以該行消費金融部名義出具之證明單影本一張，使劉成倉深信更換貸款銀行後之
    貸款金額仍為五十萬元。迨八十一年八月間，乙○○要求變更抵押品，改由乙○○之子歐陽智名下之臺北縣蘆洲鄉○○街二二○巷十二號四樓之三之房屋暨土地
    （基地坐落臺中縣蘆洲區○○段六八○地號）為抵押，丁○○前往花旗銀行辦理
    對保時，因對保時被告甲○○出示借款契約書上之借款金額亦為空白，丁○○本
    欲自行填寫金額為五十萬元，但被告甲○○卻稱：「因要辦理前次借款之清償手
    續，餘款若干，須電腦計算後才有正確金額，我們銀行刻有貸款金額數字之橡皮
    章可以蓋用，你先不要填，以後我們會處理」等語，而阻止丁○○填寫金額，事
    後才知實際被填載借款金額為三百九十萬元。直至八十二年間，丁○○因欲出售
    上開臺北縣蘆洲鄉○○街二二○巷十二號四樓之三房屋，發現登記簿謄本上之抵
    押設定金額有異，經託人代詢，始悉上情，方知受騙。因認被告甲○○與劉成倉
    所為，係犯刑法第第三百三十九條第一項之詐欺罪云云。
二、按犯罪事實應依證據認定之，無證據不得推定其犯罪事實；又不能證明被告犯罪
    者，應諭知無罪之判決；刑事訴訟法第一百五十四條、第三百零一條第一項分別
    定有明文。又犯罪事實之認定，應憑真實之證據，倘證據是否真實尚欠明確，自
    難以擬制推測之方法，為其判斷之基礎；而認定犯罪事實之證據係指足以認定被
    告確有犯罪行為之積極證據而言，該項證據自須適合於被告犯罪事實之認定，始
    得採為斷罪資料，最高法院五十三年著有臺上字第六五六號、二十九年上字第三
    一○五號判例。且刑事訴訟上證明之資料，無論其為直接或間接證據，均須達於
    通常一般之人均不致有所懷疑，而得確信其為真實之程度，始得據為有罪之認定
    ，若其關於被告是否犯罪之證明未能達此程度，而有合理懷疑之存在，致使無從
    形成有罪之確信，根據「罪證有疑，利於被告」之證據法則，即不得遽為不利被
    告之認定，亦有最高法院七十六年度臺上字第四九八六號判例可稽。其以情況證
    據（即間接證據）斷罪時，尤須基於該證據在直接關係上所可證明之他項情況事
    實，本乎推理作用足以確證被告有罪，方為合法，不得徒憑主觀上之推想，將一
    般經驗上有利被告之其他合理情況逕予排除，此觀諸最高法院三十二年上字第六
    十七號判例意旨亦甚彰明。
三、被告甲○○堅決否認有何犯罪行為，辯稱：伊僅係單純承辦本件貸款業務，並不
    認識劉振東、劉成倉等人，劉成倉以臺北巿北投區○○○路○段一五六之一號三
    樓房屋表示要貸款二百五十萬元，對保時由於最後貸放金額尚未確定，予以保留
    空白金額係業界慣例，伊於辦理對保手續時，曾向乙○○表示貸款金額為二百五
    十萬元。嗣劉成倉改以歐陽智名下之臺北縣蘆洲鄉○○街二二○巷十二號四樓之
    三房屋借款，於辦理對保時，係劉成倉、丁○○等人自己提及要增加貸款額度，
    伊並未參與任何犯罪行為云云。
四、公訴人認被告甲○○涉有上開罪嫌，無非以右揭事實業據告訴人乙○○、丁○○
    指陳綦詳，並有消費性借款約定書影本、抵押權設定契約書、放款到期通知、借
    款證明、不動產登記謄本等附卷可稽，並經劉成倉於偵查中供承不諱為其論據。
    惟本院基於下列事證，應認被告甲○○罪嫌不足：
（一）同案被告劉成倉所述不合常理：查劉成倉於偵查中供稱：「（對你岳父、母告
      以詐欺、侵占、偽造文書，你有何意見？）本件抵押借款，我事先有經我岳父
      丁○○同意，實際上我也只從花旗銀行臺北分行拿到二百五十萬元，至於設定
      債權額為三百九十萬元，是銀行承辦員甲○○說要如此的」（見八十六年度偵
      字第四六○二號卷第九頁反面筆錄）。「（為何三百九十萬元之貸款，代書費
      高達三十萬元？）因代書向我說要分給他人，至於是何人我不知道」（見同上
      偵查卷第二三頁筆錄）。「（代書劉振東是你自己找的？）不是，是花旗銀行
      臺北分行介紹的，而甲○○曾向我說，我與代書之事，她不過問，但她願意配
      合」（見同上偵查卷第二三頁）。「（甲○○知道你只被授權借貸五十萬元？
      ）她知道，我告訴她，我手頭很緊，請她幫我設法，但不要讓我岳父、母知道
      ，甲○○才幫我去找劉振東，是甲○○安排我來超貸的」（見同上偵查卷第四
      二頁反面）。「（在對保之前，你知花旗銀行臺北分行同意放款多少？）我最
      初向甲○○說我要借二百萬至二百五十萬元，我也不知為何最後是三百多萬元
      」等語（見偵查卷第七○頁反面）。由上開劉成倉之供詞可知，劉成倉先是指
      本件抵押貸款係事先經過其岳父丁○○之同意，後又供稱其僅被授權借款五十
      萬元，要求被告甲○○幫忙隱瞞超貸，前後所供不一。且一般抵押貸款之金額
      ，係由貸款人依其需要提出一定之聲請額度，再由金融機關審核後決定，衡情
      豈有任由金融機關自行決定之理。劉成倉竟稱：「：：：實際上我也只從花旗
      銀行臺北分行拿到二百五十萬元，至於設定債權額為三百九十萬元，是銀行承
      辦員甲○○說要如此的」云云，顯與常情不符。則劉成倉於本案所為之供述是
      否可信，令人置疑。
（二）依劉成倉上開於偵查中所述，代書劉振東非劉成倉自己找的，而係花旗銀行介
      紹的，惟其後劉成倉於原審法院又供稱：「（何時向他借？）我原先要向我岳
      父母借貸五十萬元，嗣在報紙看到刊登廣告，登載有辦法向銀行辦理高額貸款
      ，我就去找劉姓代書幫忙辦理。」「（你找到劉振東後如何辦理？）劉振東說
      可辦好高額貸款，但需手續費，伊沒有說明確實用途，劉振東就先自己替我辦
      理貸款，對保時，我與岳父母一起去辦」等語（見原審法院卷第四○頁及反面
      ）。嗣於本院供稱：「（劉成倉於八十年間，因需借用貸款由華僑銀行永和分
      行轉到花旗去？）是的，乙○○不知情，我委託劉振東（約三、四十萬）辦理
      ，劉振東拿了二、三十萬元代價，我有貸到二百五十萬元，扣掉代書費三十萬
      元存華銀五十萬元，我著實拿了一百六、七十萬元（見本院前審卷第二六頁反
      面）。依此觀之，代書劉振東究係劉成倉自行找的，或係花旗銀行介紹的，劉
      成倉前後所述顯然矛盾不一。依劉成倉於本院所供稱：「（你有持『美商花旗
      銀行消費金融部』名義出具證明單影本乙張（金額二十八萬零六百元）交給乙○○？）我有拿給乙○○，我去向劉振東要求給我請證明，是幾天後由劉振東
      交給我」（見本院前審卷第二八頁）。「（(提示：二十八萬零六百元)之證明
      單其上劉成倉之簽名？）是我寫的，我和劉振東到銀行去，劉振東交給我的」
      等語（見同上卷第二九頁反面）觀之，代書劉振東應係劉成倉自行循報紙廣告
      而找得，並非被告甲○○所介紹，應無庸置疑。
（三）劉成倉雖稱：「（你辦對保時如何向甲○○怎麼講？）我明確向甲○○說：『
      我跟劉振東拜託事項，你知道否？』她說知道，甲○○又說領錢時再去找她，
      對保事她會處理」（見原審法院卷第四一頁）。「（你向甲○○說拜託是你的
      意思？）我當時很明確向甲○○講，因我在對保之前曾與甲○○通過電話，問
      她我要辦超額貸款事她知道否，她曾說知道，但伊後又對我說，倘對任何人都
      會說不知道」（見同上卷第四二頁反面）。「（甲○○知道：「乙○○並不知
      貸款金額二百五十萬」？）甲○○整個過程她都知道，並告知我萬一事發，她
      會說「她不知情」，貸二百五十萬豈能讓我岳母乙○○知道」（見本院前審卷
      第二七頁筆錄）。「（劉振東與甲○○關係？）之前他們就認識，有次劉振東
帶我到地下室，見劉振東與甲○○非常熟絡狀」（見同上卷第二七頁筆錄）。
      「（迨至八十一年八月間，乙○○變更抵押品以歐陽智名下蘆洲鄉○○街二二
      ○巷一二號四樓上之房地為抵押，你、甲○○、劉振東三人又偽造作貸？）是
      的，貸三百九十萬元扣掉先前二百五十萬元，我實拿四十幾萬元，約定時歐陽
      智、丁○○不知道貸款三百九十萬」等語（見同上卷第二七頁反面），而指被
      告甲○○與劉成倉共謀本件詐貸案。惟查被告甲○○堅決否認曾為上開供述，
      並稱伊與劉成倉與代書劉振東前此並不認識，已如前述。而本件劉成倉詐貸所
      得之三百九十萬元，依卷內資料及劉成倉所供，係由劉振東取走三十萬元酬金
      ，另二百四十八萬八千五百零六元存入劉成倉原在花旗銀行帳戶內，供清償前
      次二百五十萬元貸款之用，另花旗銀行臺北分行開立面額一百十一萬一千四百
      九十四元之支票乙紙由劉成倉領取，應無疑義。則以此推論，被告甲○○於本
      件詐貸案件並未獲得任何利益。果被告甲○○係與劉成倉、劉振東間共謀詐貸
      ，依常情不但彼此間應有相當之信賴關係，且事涉犯罪，若非有相當之代價，
      被告甲○○豈有甘冒遭查獲之風險，貿然為之之理。惟綜觀全卷，並無證據顯
      示被告甲○○與劉成倉、劉振東間係舊識，且本件詐貸案除代書劉振東獲取三
      十萬元以外，被告甲○○並未獲取任何利益。故被告甲○○應無犯案之動機可
      言。
（四）告訴人乙○○於原審法院證稱：「（你們去對保否？）有，是當時向甲○○講
      五十萬元，是從華僑銀行轉過來，因花旗銀行利息較低，我本來要填寫金額，
      我是看貸款五十萬元才蓋章，是在花旗銀行地下室辦的，當時我及劉成倉還有
      我小孩一起去的，第二次是我先生丁○○及兒子去換抵押的」（見原審法院卷
      第四三頁反面。「：：：辦理對保手續時，由被告甲○○承辦，當時劉成倉出
      示一張填有「借款金額新臺幣五十萬元」之文件予乙○○，致使乙○○深信更
      換貸款銀行後之貸款金額仍為五十萬元，遂將印章交予甲○○蓋章。惟汪女並
      未仔細看甲○○所蓋章者是否為劉成倉所出示之對保文件（嗣後才知劉成倉所
      出示之對保文件根本是偽造的，且甲○○係在借款金額填寫為二五○萬元之借
      款契約書上蓋用乙○○之印章」（見原審法院卷第七五頁告訴理由狀）；「告
      訴人因欲出售上開歐陽智名下之臺北縣蘆洲鄉房屋，乃向劉成倉詢問貸款餘額
      ，劉某乃出示「美國花旗銀行消費金額部」制發之『貸款分期償還郵政劃撥單
      』影本二張及證明書乙張，致原告以為該筆貸款之餘額只剩二十餘萬元」（見
      原審法院卷第七五頁反面告訴理由狀）。嗣劉成倉於本院亦供稱：「（你有持
      『美商花旗銀行消費金融部』名義出具證明單影本乙張（金額二十八萬零六百
      元）交給乙○○？）我有拿給乙○○，我去向劉振東要求給我請證明，是幾天
      後由劉振東交給我」（見本院前審卷第二八頁）。「（（提示：二十八萬零六
      百元）之證明單其上劉成倉之簽名？）是我寫的，我和劉振東到銀行去，劉振
      東交給我的」等語（見同上卷第二九頁反面）。足見本件偽造文書及詐欺之行
      為人均係劉成倉與劉振東，被告甲○○並無任何參與之行為。
（五）劉成倉、劉振東為本件詐貸之犯行後，八十二年間，丁○○因欲出售上開臺北
      縣蘆洲鄉○○街二二○巷十二號四樓之三房屋，發現登記簿謄本上之抵押設定
      金額有異，乃向劉成倉質疑，劉成倉即將與劉振東謀議所共同偽造之如附表一
      、二、三所載三紙文書，先後三次，依序將之交付丁○○資為搪塞等情，業據
      丁○○指陳綦詳（見本院前審卷第二八頁），並經劉成倉供述屬實（見本院前
      審卷第七三頁）。而如附表所載三份文書均係偽造之物，業據被告甲○○於送
      請鑑定前即指認綦詳（見本院前審卷第二八頁），復據臺北銀行陳述甚明（見
      同上卷第一二一、一二二頁）。又經本院就立約人劉成倉、連帶保證人歐陽智
      八十一年八月十二日原出具予花旗銀行臺北分行之消費性借款約定書影本，及
      如附表編號二所載文書送憲兵司令部刑事支援中心鑑定結果，認定其上「立約
      人」、「連帶保證人」、「對保人」欄內字跡及印文係由同一份文件影印而成
      ，有憲兵司令部刑事支援中心八十七年十一月卅日綱得字第一五七三六號鑑驗
      通知書一份附卷可憑（見本院前審卷第一一八之一頁），足徵如附表編號二所
      載文書，係以立約人劉成倉、連帶保證人歐陽智八十一年八月十二日原出具予
      花旗銀行臺北分行之「消費性借款約定書」影本，將其上之立約人欄劉成倉署
      名、印文各一枚、連帶保證人欄歐陽智署名、印文各一枚、對保人甲○○之英
      文署名、條戮割下，置於如附表編號二文件上影印而成，應無疑義。果被告甲○○有共謀參與本件詐貸犯行，豈有於該等文件送鑑定前，即指認係偽造限自
      己於不利之理，且以被告甲○○任職花旗銀行身分，取得上開花旗銀行印文或
      蓋用自己名義之條戳，均甚為方便，衡情豈有如此費事輾轉為之以偽造該等文
      件之理。
（六）論者或以「消費性借款約定書屬銀行內部文件，依業界慣例外人無從取得，被
      告係本件貸款承辦人員，經手本件系爭消費性借款約定書，諉為不知，實難置
      信」，資為認定被告甲○○有共犯本件系爭偽造私文書之依據。然「消費性借
      款約定書」正本，除契約當事人外，他人固無從取得，但與借款有關之利害關
      係人如連帶保證人、抵押物提供人，是否不能自借款銀行取得其影本，不無疑
      問，自難以此點理由，據以推論被告甲○○之犯行。
（七）證人陳志成（花旗銀行房屋貸款作業部副理）於本院證稱：「（房貸作業流程
      有無修正？如文件填寫乃審核畢修改？）八十四年擔任此項工作就無修改」（
      見本院前審卷第一五一頁）。「（文件上於徵信之前『借款本票及借據約定書
      』須填寫金額？）日前規定審核之前可不必填寫（目前有些有寫有些沒寫）徵
      信之後確定金額才寫上去」。「（於徵信前貸款人須提什麼資料？）借款人提
      權狀經鑑價後送審核後才確定金額」（見同上卷第一五一頁反面）。另證人章
      強（花旗銀行房屋貸款作業部副總裁）亦證稱：「（貸款流程有無修正過？）
      本件被控告後有修正：：：於八十七年三、四月修正，故未修正前，借據本票
      及約定書於未徵信前沒有填上去」（見同上卷第一五一頁反面）。故被告甲○○上開所辯：「對保時由於最後貸放金額尚未確定，予以保留空白金額係業界
      慣例，：：：」等語，並無違背花旗銀行放款所規定之流程。
四、此外，又無其他具體證據足以證明被告甲○○有公訴人所指之詐欺犯行，既不能
    證明被告甲○○犯罪，即應為無罪之判決。詎原審法院未詳細勾稽，遽予論罪科
    刑，被告甲○○提起上訴，指摘原判決此部分不當，為有理由，自應由本院將原
    判決此部分撤銷，並諭知其無罪之判決。
五、據上論結，應依刑事訴訟法第三百六十九條第一項前段、第三百六十四條、第三
    百零一條第一項，判決如主文。
本案經檢察官丙○○到庭執行職務。
中      華      民      國      九十       年     九      月   二十五   日
                                臺灣高等法院臺中分院刑事第十庭
                                      審判長法  官  蕭  廣  政
                                      法  官  李  寶  堂
                                            法  官  趙  春  碧
右正本證明與原本無異。
檢察官得上訴。
如不服本判決應於收受送達後十日內向本院提出上訴書狀，其未敘述上訴之理由者並
得於提起上訴後十日內向本院補提理由書（均須按他造當事人之人數附繕本）。
                                            書記官  黃  禎  祥
中      華      民      國      九十       年     九      月   二十六   日
                                                                        Ｒ
附表：
編號        偽    造    之    文    書                 備    註
一    偽造「美商花旗銀行股份有限公司臺北分行」名義  其上偽造「美商花旗銀行
      ，所出具貸款日期八十年十月九日、償還期限二十  消費金融部」印文一枚
      四個月、貸款金額新臺幣五十萬元、每月償還金額
      新臺幣二萬七千九百六十四元、每月九日以前還款
      之「貸款分期償還郵政劃撥單」影本
二    偽造「美商花旗銀行消費金融部」名義，八十一年  以立約人劉成倉、連帶保
      八月十七日所出具借款人劉成倉借款金額二十八萬  證人歐陽智八十一年八月
      零六百元，借款人先償還新臺幣三萬元，所剩餘款  十二日原出具予美商花旗
      分十四期，每月一期之證明單影本                銀行股份有限公司臺北分
                                                    行之消費性借款約定書影
                                                    本，將其上之立約人欄劉
                                                    成倉署名一枚、印文二枚
                                                    、連帶保證人欄歐陽智署
                                                    名一枚、印文二枚、對保
                                                    人甲○○之英文署名、條
                                                    戮各一枚割下，置於本偽
                                                    造之文件上影印而成。
三    偽造「美商花旗銀行股份有限公司臺北分行」名義
      ，所出具貸放日期八十一年八月二十五日、償還期
      限十四個月、貸款金額新臺幣二十五萬零六百元、
      每月償還金額新臺幣一萬七千九百元、每月二十五
      日以前還款之「貸款分期償還郵政劃撥單」影本
                                                                        Ｒ


司法院資訊處製作；財團法人民間司法改革基金會備份。
